ACORDAO-COMPLETO-2386990

ACÓRDÃO 8238/2020 ATA 25/2020 - PRIMEIRA CÂMARA

VISTOS, relatados e discutidos estes autos de aposentadoria, 
ACORDAM os Ministros do Tribunal de Contas da União, reunidos em Sessão da 1ª Câmara, ante as razões expostas pelo Relator, e com fundamento nos arts. 1º, inciso V, e 39, inciso II, ambos da Lei 8.443, de 16 de julho de 1992, c/c o art. 259, inciso II, do Regimento Interno desta Corte de Contas, em:
9.1. considerar ilegal o ato constante da peça 4, relativo à aposentadoria de Maria de Lourdes Silva Vieira, negando-lhe o correspondente registro, nos termos do art. 260, § 1º, do Regimento Interno desta Corte de Contas; 
9.2. dispensar o ressarcimento das importâncias recebidas indevidamente de boa-fé, com fulcro na Súmula nº 106, da Jurisprudência desta e. Corte de Contas;
9.3. determinar ao órgão de origem que:
9.3.1. comunique a interessada, com fundamento nos arts. 71, inciso IX, da Constituição Federal e 262 do Regimento Interno desta Corte de Contas, no prazo de 15 (quinze) dias, contados a partir da ciência da presente deliberação, do inteiro teor deste Acórdão, e, após, faça cessar os pagamentos decorrentes do ato ora impugnado, sob pena de responsabilidade solidária da autoridade administrativa omissa;
9.3.2. alerte à Sr.ª Maria de Lourdes Silva Vieira no sentido de que o efeito suspensivo proveniente da interposição de eventuais recursos, caso não providos, não a exime da devolução dos valores indevidamente percebidos após a notificação dessa deliberação;
9.3.3. envie a esta Corte de Contas, no prazo de 30 (trinta) dias, por cópia, comprovantes de que a interessada teve ciência desta deliberação; 
9.3.4. emita, com fulcro no art. 262, caput e § 2º, do Regimento Interno, e art. 19, § 3º, da Instrução Normativa 78/2018, no prazo de 30 dias, novo ato de aposentadoria livre da irregularidade ora apontada para oportuna deliberação do Tribunal;
9.4. dar ciência desta deliberação ao órgão de origem;
9.5. determinar à Sefip que:
9.5.1. acompanhe o cumprimento das determinações elencadas nos itens 9.3.1 a 9.3.4 deste Acórdão;
9.5.2. arquive os autos, cumpridos os termos deste Acórdão.

Pessoal. Aposentadoria.

Primeira Câmara

Tribunal Regional do Trabalho da 8ª Região/PA e AP.

3. Interessada: Maria de Lourdes Silva Vieira, CPF XXX.373.102-XX.

13.1. Ministros presentes: Walton Alencar Rodrigues (Presidente), Benjamin Zymler e Bruno Dantas.
13.2. Ministro-Substituto convocado: Augusto Sherman Cavalcanti (Relator).
13.3. Ministro-Substituto presente: Weder de Oliveira.

AUGUSTO SHERMAN

Os presentes autos cuidam da aposentadoria de Maria de Lourdes Silva Vieira, no cargo de Técnico Judiciário - Área Administrativa - Especialidade Segurança, ex-servidora do Tribunal Regional do Trabalho da 8ª Região/PA e AP, conforme os termos constantes da peça 4, cujo ato foi encaminhado ao Tribunal por intermédio do sistema Sisac, na sistemática definida na IN 55/2007, com parecer do órgão de Controle Interno pela legalidade. 
2.	A unidade técnica, ao analisar os fundamentos legais da concessão bem como as informações prestadas pelo órgão do controle interno, lavrou a instrução vista à peça 6 adiante parcialmente transcrita, com eventuais ajustes de forma:
	" (...) 
	EXAME TÉCNICO  
3.	A aposentadoria se deu na modalidade voluntária, com proventos integrais, calculados com base na última remuneração do cargo em que se deu a aposentadoria, com fundamento no art. 3º da Emenda Constitucional 47/2005.
4.	De acordo com as informações do ato concessório, verifica-se que a interessada implementou os requisitos para se aposentar, visto que possuía idade, tempo de contribuição, de serviço público, de carreira e de cargo requeridos pelo fundamento concessório.
5.	Detectou-se a concessão da Gratificação de Atividade de Segurança - GAS de que trata o art. 17 da Lei 11.416/2006, que passaremos a discorrer abaixo.
6.	A instituição da Gratificação de Atividade de Segurança - GAS se deu com a edição da Lei 11.416/2006 que assim estabeleceu em seu art. 17:
'Art. 17. Fica instituída a Gratificação de Atividade de Segurança - GAS, devida exclusivamente aos ocupantes dos cargos de Analista Judiciário e de Técnico Judiciário referidos no § 2º do art. 4º desta Lei.
§ 1º A gratificação de que trata este artigo corresponde a 35% (trinta e cinco por cento) do vencimento básico do servidor.
§ 2º É vedada a percepção da gratificação prevista neste artigo pelo servidor designado para o exercício de função comissionada ou nomeado para cargo em comissão.
§ 3º É obrigatória a participação em programa de reciclagem anual, conforme disciplinado em regulamento, para o recebimento da gratificação prevista no caput deste artigo'.
7.	Assim, verifica-se que a Lei 11.416/2006 impôs as seguintes condições para percepção da GAS:
	a) que o servidor seja ocupante dos cargos de Analista Judiciário ou Técnico Judiciário cujas atribuições estejam relacionadas às funções de segurança;
	b) que o servidor não esteja exercendo função comissionada ou cargo em comissão;
	c) que o servidor tenha participado em programa de reciclagem anual.
8.	Ao regulamentar essa gratificação, foi editado a Portaria Conjunta 1/2007 (peça 2) , assinada pelo Presidente do Supremo Tribunal Federal e do Conselho Nacional de Justiça e os Presidentes dos Tribunais Superiores, do Conselho da Justiça Federal, do Conselho Superior da Justiça do Trabalho e do Tribunal de Justiça do Distrito Federal e dos Territórios, que disciplinou os requisitos para a percepção da GAS.
9.	O Anexo III da Portaria Conjunta 1/2007 estabeleceu critérios uniformes a serem observados na aplicação da GAS, dispondo, expressamente em seu art. 6º, que 'Não se aplica a regra de paridade constante do § 8º do art. 40 da Constituição Federal, em sua redação original, aos servidores abrangidos pelo art. 7º da Emenda Constitucional nº 41, de 31.12.2003, por se tratar de gratificação sujeita a atendimento de requisitos específicos, consoante o disposto no § 3º do art. 17 da Lei nº 11.416, de 2006'.
10.	A razão da supramencionada gratificação não se estender aos inativos se dar em face da interpretação do alcance do dispositivo constitucional que prevê a paridade entre remuneração e proventos (art. 40, § 4º, da CF, em sua redação original; posteriormente, o art. 40, § 8º, da CF, com redação dada pela EC 20/1998; e atual art. 7º da EC 41/2003) .
11.	O Supremo Tribunal Federal, ao interpretar a paridade entre remuneração e proventos, à luz da redação originária do art. 40, § 4º, da CF/1988, atual redação do art. 7º da EC 41/2003, assim posicionou:
'O preceito inserto no art. 40, § 4º, da Carta Federal, visa tão somente evitar que o inativo sofra os males da desvalorização da moeda e proporcionar-lhe a manutenção dos proventos o mais próximo dos vencimentos percebidos na atividade, inibindo que, por haver o servidor exercido um direito constitucional - o da aposentadoria -, tenha ele decesso nos seus rendimentos. O dispositivo 'corta o vezo meio maroto de rever vencimentos de servidores na atividade por meio de alteração (transformação ou reclassificação) de sua escala de referências numéricas, elevando-as, de tal sorte que a melhoria não era extensiva aos inativos' (Hely Lopes Meirelles, Direito Administrativo Brasileiro, 1990) . STF - 2ª Turma. Recurso Extraordinário - 195227/DF, Relator Ministro Maurício Correa. Julgado em 27/09/1996 e publicado no DJ de 06/12/1996.
O art. 40, § 4º, da Constituição, contrariamente ao entendido pelo acórdão, não se aplica ao caso. Primeiramente, porque as vantagens nele referidas são as de caráter geral, vinculadas ao cargo, e não aquelas que contemplam servidores enquanto no exercício de atividades específicas, como a de que tratam os autos. (grifo nosso) . STF - 1ª Turma. Voto proferido pelo Relator Ministro Ilmar Galvão no Recurso Extraordinário - 209218/SP. Julgado em 09/12/1997 e publicado no DJ de 13/02/1998.
Proventos de aposentadoria: a regra de extensão aos inativos das melhorias da remuneração dos correspondentes servidores em atividade (CF, art. 40, § 8º, cf. EC 20/98) não implica a permanente e absoluta paridade entre proventos e vencimentos, dado que nos últimos se podem incluir vantagens pecuniárias que, por sua natureza, só podem ser atribuídas ao serviço ativo. STF - Tribunal Pleno. Ação Direta de Inconstitucionalidade - ADI-575/PI, Relator Ministro Sepúlveda Pertence. Julgado em 25/03/1999 e publicado no DJ de 25/06/1999'.
12.	Constata-se que os benefícios concedidos aos ativos não são automaticamente transferidos aos inativos pelo simples critério da paridade prevista, presentemente, no art. 7º da EC 41/2003. Assim, para o pagamento também aos inativos, deve-se primeiro verificar: a) se o benefício concedido aos servidores em atividade tenha natureza jurídica de caráter geral, que esteja vinculado ao cargo ocupado; b) que o benefício recebido pelos servidores em atividade não seja pago em face da atividade exercida, mas do cargo ocupado; e c) que não se exija, para o seu recebimento, que o servidor preencha requisitos imposto pela lei.
13.	Resulta da aplicação desse critério, que a regra prevista no art. 40, § 8º, da CF/1988, no entendimento do STF, não exige paridade absoluta e permanente, porquanto podem ser excluídas dos proventos aquelas vantagens financeiras que só podem ser pagas quando, por sua natureza, são atribuídas, exclusivamente, ao servidor em atividade.
14.	Adiciona-se, também, a análise do STF quanto à natureza das verbas que integram os proventos de aposentadoria, que estabelece a diferença entre benefício de caráter geral e o de caráter individual, sendo definida como de caráter geral aquele recebido em razão do cargo (critério objetivo) e de caráter individual (critério subjetivo) aquele cujo recebimento depende de preenchimento de certos requisitos inerentes à condição pessoal do indivíduo para o seu recebimento.
15.	Segue abaixo decisão do STF sobre o tema:
'Servidor público: adicional de insalubridade: não aplicação do art. 40, § 4º, CF (§ 8º na redação da EC 20/98) . O adicional de insalubridade não é vantagem de caráter geral pressupondo atividade insalubre comprovada por laudo pericial. Não pode ser estendida indiscriminadamente a todos os servidores da categoria, ativos e inativos, não se aplicando o art. 40, § 4º, da Constituição'. ( AI 540.618-AgR , Rel. Min. Sepúlveda Pertence, julgamento em 14-11-06, DJ de 15-12-06) 
16.	Verificando o art. 17, § 3º, da Lei 11.416/2006, constata-se que: 'É obrigatória a participação em programa de reciclagem anual, conforme disciplinado em regulamento, para o recebimento da gratificação prevista no caput deste artigo'.
17.	Assim, com essa disposição, o legislador retirou da GAS o caráter geral, já que devida, apenas, àqueles que participam em reciclagem anual oferecida pelo órgão.
18.	Conclui-se, portanto, que o legislador impôs critério subjetivo para a percepção de tal vantagem, que por isso recebe o caráter de verba pessoal.
19.	Em recente julgamento (peça 3) , o STF negou agravo Regimental no Recurso Extraordinário 955.173/AL, onde o Relator (Ministro Dias Toffoli) também negou seguimento de recurso extraordinário contra decisão da Quarta Turma do Tribunal Regional Federal da 5ª Região - TRF-5.
20.	Diversos argumentos foram utilizados pelo TRF-5 para negar o pagamento da GAS aos inativos, o qual destacamos os seguintes (peça 3) :
'2. No termos da legislação relativa à matéria (arts. 4º, § 2º; 17, §§ 2º e 3º; e 28, da Lei 11.416/2006; arts. 5º e 6º da Portaria Conjunta 01/2007) , a GAS: 1) somente é percebida pelo servidor que esteja desempenhando função relacionada a segurança; 2) não pode ser percebida pelo servidor designado para o exercício de função comissionada ou nomeado para cargo em comissão; 2) exige, para ser recebida, a participação do servidor em programa de reciclagem anual; 3) integra a remuneração contributiva utilizada para cálculos de aposentadoria; 4) não é paga aos servidores inativos, justamente por estar sujeita ao atendimento do requisito específico de participação em programa de reciclagem anual.
5. Sendo gratificação ínsita ao exercício de determinada função [ ]. Não seria lógico que o servidor aposentado recebesse uma gratificação paga somente aos servidores que participem de curso de atualização anual.
7. Quanto à questão da paridade entre servidores ativos e inativos, também não merece prosperar, uma vez que, como dito, essa gratificação não possui caráter de generalidade, mas sim, tem-se como uma gratificação pro labore faciendo, uma vez que é uma vantagem específica, devida exclusivamente aos ocupantes dos cargos de analista e técnico judiciário, da área administrativa, cujas atribuições estejam relacionadas às funções de segurança, com a obrigatoriedade de participação em programa de reciclagem anual, para continuidade de sua percepção, nos termos do §3º, do art. 17, do PCS'.
21.	Portanto, não resta dúvidas de que a Gratificação de Atividade de Segurança - GAS somente é devida aos servidores ativos. Em razão disso, o ato de aposentadoria que contenha fundamento com direito a paridade de proventos em relação à remuneração dos servidores em atividade não deve constar a supramencionada vantagem, como é o caso do ato em destaque. Assim, ele deve ser apreciado pela ilegalidade.
22.	Nada obstante, deve-se dispensar a devolução dos valores indevidamente recebidos de boa-fé, nos termos do Enunciado 106 da Súmula de Jurisprudência deste Tribunal.
23.	Por fim, vale destacar que o aludido ato deu entrada neste Tribunal há menos de cinco anos, não sendo aplicável, portanto, o procedimento de contraditório e ampla defesa determinado pelo Acórdão 587/2011-TCU-Plenário.
 (...) ".
  
3.	       A unidade técnica concluiu sua instrução com proposta de ilegalidade da aposentadoria em comento, negando-se o registro do ato concessório correspondente, fazendo-se as determinações pertinentes.
4.	O Ministério Público, neste ato representado pelo Procurador Júlio Marcelo de Oliveira, em sucinto Parecer espelhado à peça 8, concertou em uníssono com a proposta alvitrada pela Sefip.
É o Relatório.

não há.

Procurador Júlio Marcelo de Oliveira.

PESSOAL. APOSENTADORIA. PAGAMENTO DA GRATIFICAÇÃO DE ATIVIDADE DE SEGURANÇA PREVISTA NA LEI 11.416/2006. VANTAGEM DE CARÁTER INDIVIDUAL PELO EXERCÍCIO DE ATIVIDADES ESPECÍFICAS. IMPOSSIBILIDADE DE EXTENSÃO AOS INATIVOS PELA REGRA DA PARIDADE PREVISTA NO ART. 7º DA EC 41/2003. ILEGALIDADE DA CONCESSÃO. NEGATIVA DE REGISTRO DO ATO. DETERMINAÇÕES. CIÊNCIA.

APOSENTADORIA (APOS)

Versam os presentes autos acerca da aposentadoria de Maria de Lourdes Silva Vieira, no cargo de Técnico Judiciário - Área Administrativa - Especialidade Segurança, ex-servidora do Tribunal Regional do Trabalho da 8ª Região/PA e AP. Em preliminar, consigno que o ato deu entrada nesta Corte de Contas há menos de cinco anos.
2.	No mérito, a unidade instrutiva propôs que a aposentadoria em relevo fosse considerada ilegal, com negativa do subsequente registro do ato concessório, proposta a que anuiu o representante do Ministério Público, tendo em vista que o ato contempla pagamento irregular da Gratificação de Atividade de Segurança prevista no art. 17 da Lei 11.416/2006. Alinho-me à proposição da unidade técnica, cujos argumentos incorporo às minhas razões de decidir.
3.	O cerne da questão, penso, reside na possibilidade ou não da referida gratificação ser estendida automaticamente aos inativos com base no instituto da paridade, haja vista não se tratar de gratificação de natureza geral, inerente e vinculada ao cargo público efetivo ocupado, mas sim, de caráter individual cujo pagamento é devido em decorrência do exercício de atividades específicas, hipótese que, ao servidor, incumbe o preenchimento de determinados requisitos, isto é, que atenda a certos critérios de ordem subjetiva por força de lei. 
4.	Assim, mister se faz trazer à lume o dispositivo legal que disciplina a questionada gratificação instituída pela Lei 11.416/2006:
"Art. 17. Fica instituída a Gratificação de Atividade de Segurança - GAS, devida exclusivamente aos ocupantes dos cargos de Analista Judiciário e de Técnico Judiciário referidos no § 2º do art. 4º desta Lei.
§ 1º A gratificação de que trata este artigo corresponde a 35% (trinta e cinco por cento) do vencimento básico do servidor.
§ 2º É vedada a percepção da gratificação prevista neste artigo pelo servidor designado para o exercício de função comissionada ou nomeado para cargo em comissão.
§ 3º É obrigatória a participação em programa de reciclagem anual, conforme disciplinado em regulamento, para o recebimento da gratificação prevista no caput deste artigo".
5.	A Portaria Conjunta 1/2007, editada pelo Presidente do Supremo Tribunal Federal e do Conselho Nacional de Justiça, pelos Presidentes dos Tribunais Superiores, do Conselho da Justiça Federal, do Conselho Superior da Justiça do Trabalho e do Tribunal de Justiça do Distrito Federal e dos Territórios, regulamentou a matéria e estabeleceu os critérios uniformes quanto à aplicação da GAS. 
6.	No que se refere à extensão aos inativos, o art. 6º da mencionada Portaria expressamente assentou que "não se aplica a regra de paridade constante do § 8º do art. 40 da Constituição Federal, em sua redação original, aos servidores abrangidos pelo art. 7º da Emenda Constitucional nº 41, de 31.12.2003, por se tratar de gratificação sujeita a atendimento de requisitos específicos, consoante o disposto no § 3º do art. 17 da Lei nº 11.416, de 2006".
6.	O referido art. 7º da EC 41/2003 assim dispõe:
	"Observado o disposto no art. 37, XI, da Constituição Federal, os proventos de aposentadoria dos servidores públicos titulares de cargo efetivo e as pensões dos seus dependentes pagos pela União, Estados, Distrito Federal e Municípios, incluídas suas autarquias e fundações, em fruição na data de publicação desta Emenda, bem como os proventos de aposentadoria dos servidores e as pensões dos dependentes abrangidos pelo art. 3º desta Emenda, serão revistos na mesma proporção e na mesma data, sempre que se modificar a remuneração dos servidores em atividade, sendo também estendidos aos aposentados e pensionistas quaisquer benefícios ou vantagens posteriormente concedidos aos servidores em atividade, inclusive quando decorrentes da transformação ou reclassificação do cargo ou função em que se deu a aposentadoria ou que serviu de referência para a concessão da pensão, na forma da lei"
7.	Repiso, aqui, o entendimento manifestado pela Suprema Corte ao dar interpretação quanto ao alcance do dispositivo constitucional relacionado à paridade entre remuneração e proventos, à luz da redação original do art. 40, § 4º, da Carta de 1988 (atual redação da art. 7º da EC 41/2003) :
O preceito inserto no art. 40, § 4º, da Carta Federal, visa tão somente evitar que o inativo sofra os males da desvalorização da moeda e proporcionar-lhe a manutenção dos proventos o mais próximo dos vencimentos percebidos na atividade, inibindo que, por haver o servidor exercido um direito constitucional - o da aposentadoria -, tenha ele decesso nos seus rendimentos. O dispositivo 'corta o vezo meio maroto de rever vencimentos de servidores na atividade por meio de alteração (transformação ou reclassificação) de sua escala de referências numéricas, elevando-as, de tal sorte que a melhoria não era extensiva aos inativos' (Hely Lopes Meirelles, Direito Administrativo Brasileiro, 1990) . STF - 2ª Turma. Recurso Extraordinário - 195227/DF, Relator Ministro Maurício Correa. Julgado em 27/09/1996 e publicado no DJ de 06/12/1996.
O art. 40, § 4º, da Constituição, contrariamente ao entendido pelo acórdão, não se aplica ao caso. Primeiramente, porque as vantagens nele referidas são as de caráter geral, vinculadas ao cargo, e não aquelas que contemplam servidores enquanto no exercício de atividades específicas, como a de que tratam os autos. STF - 1ª Turma. Voto proferido pelo Relator Ministro Ilmar Galvão no Recurso Extraordinário - 209218/SP. Julgado em 09/12/1997 e publicado no DJ de 13/02/1998.
Proventos de aposentadoria: a regra de extensão aos inativos das melhorias da remuneração dos correspondentes servidores em atividade (CF, art. 40, § 8º, cf. EC 20/98) não implica a permanente e absoluta paridade entre proventos e vencimentos, dado que nos últimos se podem incluir vantagens pecuniárias que, por sua natureza, só podem ser atribuídas ao serviço ativo. STF - Tribunal Pleno. Ação Direta de Inconstitucionalidade - ADI-575/PI, Relator Ministro Sepúlveda Pertence. Julgado em 25/03/1999 e publicado no DJ de 25/06/1999.
8.	Pode-se concluir, assim, que as vantagens concedidas aos servidores ativos não são, de pronto, estendidas aos inativos, considerando, tão somente, o instituto da paridade prevista no art. 7º da EC 41/2003. Para que isso possa ocorrer é preciso averiguar, primeiro, que o benefício concedido se reveste de caráter geral e guarda vinculação com o cargo efetivo ocupado; segundo, que o benefício recebido não esteja sendo pago em decorrência do exercício de atividade de natureza transitória, mas que seja inerente ao cargo ocupado, e, terceiro, que o recebimento da gratificação não seja condicionado ao preenchimento de requisitos impostos por lei, a exemplo, como no caso em exame, da obrigatória participação em programa de reciclagem anual, o que é incompatível quando se trata de servidores inativos, razões que me levam ao entendimento de que essa aposentadoria não pode lograr êxito nos moldes em que foi concedida, sem prejuízo, todavia, da emissão de novo ato, livre da irregularidade ora constatada, devendo ser encaminhado ao Tribunal para oportuna deliberação.
9.	No presente feito, considerando tratar-se de ilegalidade relacionada a processos de concessão, perfilho o entendimento de que o julgamento proposto não implica na obrigatoriedade de ressarcimento das importâncias indevidamente recebidas de boa-fé, até a data do conhecimento desta deliberação, razão pela qual julgo aplicável o Enunciado 106 da Súmula de Jurisprudência deste Tribunal. 
Ante o exposto, acolhendo a proposta alvitrada pela unidade técnica a que anuiu o representante do Ministério Público, manifesto-me por que o Tribunal aprove o Acórdão que ora submeto à deliberação deste Colegiado.
TCU, Sala das Sessões Ministro Luciano Brandão Alves de Souza, em 28 de julho de 2020.
AUGUSTO SHERMAN CAVALCANTI 
Relator